臺灣高雄地方法院刑事判決　　　　　110年度審金訴字第243號
公　訴　人　臺灣高雄地方檢察署檢察官
被　　　告　潘彥廷


選任辯護人　邱麗妃律師（法扶律師）
上列被告因詐欺等案件，經檢察官提起公訴（110 年度偵字第00
000 號），本院改依簡式審判程序判決如下：
    主  文
潘彥廷犯三人以上共同冒用公務員名義詐欺取財罪，處有期徒刑
壹年貳月。
偽造之「法務部行政執行署台北凍結管制命令執行官印」公印文
壹枚，沒收之；未扣案之犯罪所得新臺幣壹萬參仟元沒收，於全
部或一部不能沒收或不宜執行沒收時，追徵其價額。
    事  實
一、王俊傑（由檢察官另案提起公訴）、潘彥廷於民國110 年5
    月間，加入綽號「七星」、「安那共」及其他真實姓名、年
    籍不詳之人所組成3 人以上、以實施詐術為手段，具有持續
    性、牟利性之有結構性組織（無證據證明成員中有未滿18歲
    之人。潘彥廷涉犯參與犯罪組織罪部分，不另為不受理，詳
    後述），由潘彥廷擔任面交車手，王俊傑擔任轉交不法款項
    給集團之收水工作。王俊傑、潘彥廷與所屬詐欺集團成員，
    意圖為自己不法之所有，共同基於三人以上、冒用公務員名
    義詐欺取財、行使偽造公文書，及洗錢之犯意聯絡，先由詐
    騙集團成員於110 年5 月21日中午起，佯稱為臺北地檢署檢
    察官王文和致電陳愛，謊稱破獲詐騙集團案件，經比對使用
    帳戶後，查得其使用帳戶有遭冒用，需提領款項作為公證，
    陳愛不疑有他，於110 年5 月24日12時許，依照電話來電者
    指示前往高雄市前鎮區前鎮街92號（高雄郵局18支）領款新
    臺幣（下同）80萬元，並於行員詢問時，依來電者指示稱住
    處裝潢使用，待提款後，詐騙集團來電者再謊稱會派出員工
    面交該款項作公證，故於同日13時許，至約定地點即陳愛位
    於高雄市前鎮區鎮國路45號住處外，潘彥廷向陳愛自稱受臺
    北地檢署檢察官指派之人員，並持偽造之「臺灣臺北地方法
    院法院清查」公文書（上有偽造之「法務部行政執行署台北
    凍結管制命令執行官印」公印文1 枚，及記載公證資金80萬
    元、主任檢察官王文和等資訊）1 紙向陳愛行使，藉以取信
    陳愛，而向陳愛騙取80萬元現金得手，足以生損害於司法機
    關、司法文書之公信力及陳愛。潘彥廷得手後，搭乘計程車
    前往高鐵左營站，再搭乘高鐵至臺中站，後於臺中大遠百12
    樓處，將收得款項交付予王俊傑，由王俊傑交付款項予集團
    其他收水成員，以此方法製造金流斷點，而掩飾、隱匿詐欺
    犯罪所得之去向及所在，潘彥廷並因此獲得1 萬3,000 元之
    報酬。嗣陳愛家人發覺其受騙並報警處理，警方追查後得悉
    上情。
二、案經高雄市政府警察局前鎮分局報告臺灣高雄地方檢察署檢
    察官偵查起訴。
    理  由
一、程序方面：
    本件被告潘彥廷所犯為死刑、無期徒刑、最輕本刑為3 年以
    上有期徒刑以外之罪，其於準備程序中就被訴事實為有罪之
    陳述，經法官告知簡式審判程序之旨，並聽取檢察官、被告
    及辯護人之意見後，本院依刑事訴訟法第273 條之1 第1 項
    之規定，裁定進行簡式審判程序。又本件之證據調查，依刑
    事訴訟法第273 條之2 規定，不受同法第159 條第1 項、第
    161 條之2 、第161 條之3 、第163 條之1 及第164 條至第
    170 條規定之限制，均合先敘明。
二、認定犯罪事實所憑之證據及其理由：
    上開犯罪事實，業據被告於本院審理時坦承不諱（見本院卷
    第47、67、71頁），核與證人即共犯王俊傑、證人即告訴人
    陳愛於警詢、偵訊之證述相符，並有高雄市政府警察局前鎮
    分局草衙派出所受理各類案件紀錄表、受理案件證明單、扣
    案偽造之臺灣台北地方法院法院清查收據、告訴人陳愛提供
    郵局00000000000000號存摺之交易明細、高雄市前鎮區前鎮
    街92號（高雄郵局18支）郵局、高雄市前鎮區明德公園、前
    鎮區康定路及鎮興路口、前鎮區鎮國路103 號前、前鎮區康
    定路2 巷口、高鐵左營站、高鐵臺中站、臺中大遠百12樓、
    臺中新光三越臺中中港店、臺中市○區○○路000 號「荷米
    旅舍」監視器畫面、荷米旅舍住宿人資料在卷可佐，足認被
    告自白與事實相符，並有證據補強，洵堪採為論罪科刑之依
    據。從而，本案事證明確，被告犯行堪以認定，應依法論科
    。
三、論罪科刑：
（一）罪名：
      核被告潘彥廷所為，係犯刑法第339 條之4 第1 項第1 款
      、第2 款之三人以上共同冒用公務員名義詐欺取財罪，刑
      法第216 條、第211 條之行使偽造公文書罪，及洗錢防制
      法第2 條第2 款、第14條第1 項之一般洗錢罪（涉犯參與
      犯罪組織罪嫌部分不另為不受理之諭知，詳後述）。
（二）罪數：
    1.被告所屬詐欺集團成員偽造公印文之行為，為偽造公文書
      之部分行為；其等偽造公文書後進而持以行使，其偽造之
      低度行為，為其後行使之高度行為所吸收，均不另論罪。
    2.另本案並未扣得與偽造公文書上印文內容、樣式一致之偽
      造印章，參以現今科技發達，縱未實際篆刻印章，仍得以
      電腦套印或其他方式偽造印文，依本案卷證尚難認該等偽
      造之印章確實存在，亦不能認定被告有偽造印章之犯行，
      併此敘明。
    3.被告夥同詐欺集團成員所為之加重詐欺取財、行使偽造公
      文書、洗錢等犯行，旨在詐得告訴人之財物，係一行為觸
      犯數罪名，為想像競合犯，應依刑法第55條前段規定，從
      一重依刑法第339 條之4 第1 項第1 款、第2 款之3 人以
      上共同冒用公務員名義詐欺取財罪論處。
    4.被告與其所屬詐欺集團成員間，有犯意聯絡及行為分擔，
      縱被告與實際偽造前開文書、印文及撥打電話詐騙告訴人
      之成員互不相識，然就本件犯行，仍係在合同意思範圍內
      ，各自分擔犯罪行為之一部，並相互利用他人之行為，以
      達遂行犯罪之目的，仍應就其所參與犯行而生之全部犯罪
      結果共同負責，而論以共同正犯。
（三）刑罰裁量：
      爰以行為人之責任為基礎，審酌被告不思以正當途徑獲取
      財物，竟圖不勞而獲而加入集團，共同侵害告訴人之財產
      法益，法紀觀念偏差，並使告訴人蒙受財產損失之痛苦，
      所為實有不該，惟念其犯後坦承犯行，態度尚可，兼衡被
      告之素行、本件犯罪之手段、情節、所生危害、分工程度
      、智識程度、家庭生活、經濟狀況等一切具體情狀（涉被
      告個人隱私，均詳卷），量處如主文所示之刑。
四、沒收與否之認定：
（一）本件偽造之公文書，業已交付告訴人，均非屬被告及所屬
      本案詐欺集團所有之物，不得為沒收之諭知。惟其上偽造
      「法務部行政執行署台北凍結管制命令執行官印」之公印
      文1 枚，應依刑法第219 條規定，不問屬於犯人與否，宣
      告沒收之。另本案無法排除係以電腦套印或其他方式偽造
      上開印文之可能性，爰不另宣告沒收偽造印章。
（二）被告本件犯行，共取得1 萬3,000 元之報酬，業據被告供
      承在卷（見本院卷第47頁），應依刑法第38條之1 第1 項
      前段、第3 項規定宣告沒收，於全部或一部不能沒收或不
      宜執行沒收時，追徵其價額。另洗錢防制法第18條第1 項
      前段固規定：「犯第14條之罪，其所移轉、變更、掩飾、
      隱匿、收受、取得、持有、使用之財物或財產上利益，沒
      收之」，但條文並無「不問屬於犯罪行為人與否」之要件
      ，當以屬於（按指實際管領）犯罪行為人者為限，始應沒
      收。查被害人遭詐欺之款項，被告已依指示交付與王俊傑
      ，由王俊傑再轉給集團其他成員，則本案遭被告掩飾、隱
      匿去向與所在之詐欺所得，已不在被告實際管領之中，自
      無從依上開規定諭知沒收，附此敘明。
五、不另為不受理諭知（被訴參與組織部分）
（一）公訴意旨雖另以：被告於110 年5 月間，加入綽號「七星
      」，及其他真實姓名、年籍不詳之人所組成3 人以上、以
      實施詐術為手段，具有持續性、牟利性之有結構性組織，
      擔任車手工作，亦涉犯組織犯罪防制條例第3 條第1 項後
      段之參與犯罪組織罪嫌。
（二）按同一案件繫屬於有管轄權之數法院者，由繫屬在先之法
      院審判之；依第8 條之規定不得為審判者，應諭知不受理
      之判決，刑事訴訟法第8 條前段、第303 條第7 款分別定
      有明文。又訴訟上所謂之一事不再理，關於實質上一罪或
      裁判上一罪，均有其適用，蓋依審判不可分之效力，審理
      事實之法院對於存有一罪關係之全部犯罪事實，依刑事訴
      訟法第267 條之規定，本應併予審判，是以即便檢察官前
      僅針對應論屬裁判上一罪或實質上一罪之同一案件部分事
      實加以起訴，先繫屬法院既仍應審究犯罪事實之全部，縱
      檢察官再行起訴者未為前起訴事實於形式上所論及，後繫
      屬法院亦非可更為實體上之裁判，俾免抵觸一事不再理之
      刑事訴訟基本原則。
（三）如行為人於參與同一詐欺集團之多次加重詐欺行為，因部
      分犯行發覺在後或偵查階段之先後不同，肇致起訴後分由
      不同之法官審理，為裨益法院審理範圍明確、便於事實認
      定，即應以數案中「最先繫屬於法院之案件」為準，以「
      該案件」中之「首次」加重詐欺犯行與參與犯罪組織罪論
      以想像競合。縱該首次犯行非屬事實上之首次，亦因參與
      犯罪組織之繼續行為，已為該案中之首次犯行所包攝，該
      參與犯罪組織行為之評價已獲滿足，自不再重複於他次詐
      欺犯行中再次論罪，俾免於過度評價及悖於一事不再理原
      則。至於「另案」起訴之他次加重詐欺犯行，縱屬事實上
      之首次犯行，仍需單獨論以加重詐欺罪，以彰顯刑法對不
      同被害人財產保護之完整性，避免評價不足（最高法院10
      9 年度台上字第3945號判決意旨參照）。
（四）經查，本件被告加入「七星」所屬之詐欺集團，擔任「車
      手」角色，就其參與本案詐欺集團所屬犯罪組織，而同受
      「七星」指示為詐欺取財等犯行，業經臺灣高雄地方檢察
      署檢察官以110 年度偵字第12745 號提起公訴，於110 年
      8 月5 日繫屬於本院，經本院110 年度金訴字第106 號（
      下稱前案）審理中等情，有上開起訴書、臺灣高等法院被
      告前案紀錄表各1 份在卷可稽，而前案乃被告參與詐欺集
      團為加重詐欺犯行之數案件中，最先繫屬法院者，則被告
      參與犯罪組織之犯行部分，俾免於過度評價，自僅應於先
      繫屬之前案中之首次加重詐欺取財犯行論以想像競合犯，
      至其他之加重詐欺取財犯行，袛需單獨論罪科刑。檢察官
      就被告參與犯罪組織之犯行另行提起本件公訴，於110 年
      8 月25日繫屬於本院，有高雄地檢署函上之本院收文章可
      查（見本院卷第5 頁），揆諸上開說明，顯就實質上同一
      案件向本院重行起訴，本應就被告本案被訴參與犯罪組織
      部分諭知不受理判決，惟此部分與前揭經本院判決有罪部
      分，有想像競合犯之裁判上一罪關係，爰不另為不受理之
      諭知。
據上論斷，應依刑事訴訟法第273 條之1 第1 項、第284 條之1
、第299 條第1 項前段，洗錢防制法第2 條第2 款、第14條第1
項，刑法第11條前段、第28條、第216 條、第211 條、第339 條
之4 第1 項第1 款、第2 款、第55條、第38條之1 第1 項前段、
第3 項、第219 條，刑法施行法第1 條之1 ，判決如主文。
本案經檢察官余彬誠提起公訴，檢察官范文欽到庭執行職務。
中    華    民    國   110    年    11    月    11    日
                  刑事第五庭  法  官    黃政忠
以上正本證明與原本無異
如不服本判決應於收受判決後20日內向本院提出上訴書狀，並應
敘述具體理由。其未敘述上訴理由者，應於上訴期間屆滿後20日
內向本院補提理由書(均須按他造當事人之人數附繕本)「切勿逕
送上級法院」。
「因疫情而遲誤不變期間，得向法院聲請回復原狀」
中    華    民    國   110    年    11    月    12    日
                              書記官    儲鳴霄
附錄本判決論罪科刑法條：
刑法第211 條
偽造、變造公文書，足以生損害於公眾或他人者，處1 年以上7
年以下有期徒刑。
 
刑法第216 條
行使第210 條至第215 條之文書者，依偽造、變造文書或登載不
實事項或使登載不實事項之規定處斷。
 
刑法第339條之4
犯第339 條詐欺罪而有下列情形之一者，處1 年以上7 年以下有
期徒刑，得併科1 百萬元以下罰金：
一、冒用政府機關或公務員名義犯之。
二、三人以上共同犯之。
三、以廣播電視、電子通訊、網際網路或其他媒體等傳播工具，
    對公眾散布而犯之。
前項之未遂犯罰之。
　
洗錢防制法第14條第1 項
有第2 條各款所列洗錢行為者，處7 年以下有期徒刑，併科新臺
幣5 百萬元以下罰金。
 
洗錢防制法第2條
本法所稱洗錢，指下列行為：
一、意圖掩飾或隱匿特定犯罪所得來源，或使他人逃避刑事追訴
    ，而移轉或變更特定犯罪所得。
二、掩飾或隱匿特定犯罪所得之本質、來源、去向、所在、所有
    權、處分權或其他權益者。
三、收受、持有或使用他人之特定犯罪所得。